【裁判字號】    96,建,44
【裁判日期】    980915
【裁判案由】    調整工程款
【裁判全文】
臺灣高雄地方法院民事判決                96年度建字第44號
原      告  宗陽工程股份有限公司
法定代理人  乙○○
訴訟代理人  連元龍律師
被      告  城安新科技股份有限公司
法定代理人  丙○○
訴訟代理人  方春意律師
複  代理人  蔡建賢律師
上列當事人間請求調整工程款事件，本院於民國98年8 月17日言
詞辯論終結，判決如下：
    主    文
被告應給付原告新台幣壹仟伍佰萬元，及自民國九十六年四月五
日起至清償日止，按年息百分之五計算之利息。
訴訟費用由被告負擔。
本判決於原告以新台幣伍佰萬元為被告供擔保後，得假執行。但
被告如以新台幣壹仟伍佰萬元為原告供擔保後，得免為假執行。
    事實及理由
一、原告主張：
  (一)被告與訴外人國登營造股份有限公司（下稱「國登公司」）
    於民國90年1 月9 日共同訴外人承攬交通部台灣區國道新建
    工程局（下稱「國工局」）發包之「花蓮航空站航廈擴建工
    程第AE02標航廈主體工程」（下稱系爭航廈工程），並簽立
    系爭航廈工程共同承攬契約（下稱系爭航廈工程契約）。嗣
    兩造於90年11月12日簽立工程技術合作契約書，由被告將系
    爭航廈工程中之水電工程（下稱系爭水電工程，不含後述系
    爭塔通工程），以新台幣（下同）333,333,333 元之價格，
    全數委由伊施作（下稱系爭契約）。惟事後，兩造協議由被
    告將系爭水電工程中之塔台航管通信系統工程（下稱系爭塔
    通工程）收回自行施作，是系爭水電工程除系爭塔通工程外
    ，全數由伊施作完成，被告或國登公司並未施作。
  (二)又系爭航廈工程施工期間，因伊施工期間長達4 年餘（90年
    至95年），其間物價上漲至鉅，從91年1 月之營造工程物價
    指數100.28，上漲至92年2 月之105.95，幅度已逾5%，迄至
    95年8 月時，指數上漲為134.42，幅度高達34 %，已屬情事
    變更。再者，系爭契約第4 條「付款辦法」第4 項明定「詳
    細價目單附後」，顯見「合約價目表」，屬於系爭契約中兩
    造如何付款之約定。另依合約價目表第3 條後段約定「甲（
    即被告）乙（即原告）雙方同意若甲方與原業主合約之甲二
    項（水電、消防、空調工程部分）如有超過該項總價部分，
    按增加金額90 %比例核計給乙方」，被告向國工局領取之物
    價調整款，應屬超過系爭水電工程總價之金額，伊自得請求
    被告給付其中90% 。此外，依合約價目表第5 條約定「本合
    約未詳盡事宜比照原業主（國工局）之相關規定及要求辦理
    。」，被告與國工局間關於系爭航廈工程契約中之特定條款
    ，亦屬兩造契約之一部分，故原告自得依系爭航廈工程契約
    特定條款第三條第(十八)項關於依物價指數調整工程估驗款之約
    定，請求被告給付物價調整款等情。
  (三)爰依系爭契約、民法第277 條之2 情事變更原則，擇一請求
    被告給付物價調整款，並聲明：1.被告應給付原告15,000,0
    00元，及自起訴狀繕本送達翌日起，以年息百分之5 計算之
    遲延利息。2.願供擔保請准宣告假執行。
二、被告則以：
  (一)系爭契約第6 條第2 項已明定不論中途工價、物價漲落，雙
    方不得要求增減價。且因第6 條第1 項已明定「對於增減數
    量，雙方參照本合約所訂單價計算增減之。但有新增工程項
    目時，得由雙方協議合理單價，惟新增項目含有合約既有單
    價，應以合約單價辦理（參考殊條款第3 條）」，若謂第6
    條第2 項僅指「工程變更」顯與同條第1 項規定重覆，故第
    6 條第2 項之約定應係排除物調之適用。
  (二)又合約價目表特定條款第2 、5 條，有關適用被告與國工局
    間之相關規定及要求辦理，乃指施工技術規定及施工品質等
    方面，非指適用物價調整之約定，原告顯有誤解。另合約價
    目表特定條款第3 條之約定，係指工程實作數量增作逾10%
    之部分，由被告向國工局取得增作款，其中90 %由原告取得
    。原告認物價調整款係本條所指「超過該項總價部分」，亦
    有誤解。
  (三)此外，物價調整款應屬承攬報酬，且於估驗該期工程，依該
    月之物價指數為調整給付，是估驗該期工程之月底即可據以
    計算物價調整款，則原告之請求權自斯時起即可行使，而無
    待被告之核准，故原告於94年3 月28日前之物價調整款請求
    權，均已罹於時效等語，資為抗辯。並聲明：1.原告之訴駁
    回。2.如受不利判決，願供擔保請准宣告免為假執行。
三、兩造不爭執事項：(見本院卷二第159頁、第199至200頁 )
  (一)兩造間於90年11月12日以訂有系爭契約，而被告則與國工局
    於90年1 月9 日訂有系爭航廈工程契約。兩造於92年4 月14
    日簽立協議書，約定系爭塔管工程以28,000,000元之代價，
    由被告收回自辦，並扣減系爭契約金額17,820,852元，其餘
    差額10,179,148元，由被告應支付於原告之其他工程款中分
    期扣抵，並已全數扣抵完畢 (見卷二第14至15頁)。
  (二)包含利管部分之間接成本以百分之10計算（卷二第74頁）。
  (三)物價調整款，僅扣除以百分之10計算間接成本，為17,594,4
    68元；若須扣除國工局給付被告之24.7% 工程預付款，則為
    13,246,874元；如再扣除系爭塔通工程之工程款，則為12,8
    35,718元。又物價調整款，僅扣除以百分之10計算間接成本
    及系爭塔通工程款，而不扣24.7% 之預付款，則為17,048,3
    71元（卷二第91頁、第92頁、第175 頁）。
四、兩造於審理中協商之爭點為：(一)原告請求調整工程款有無理
    由？(二)本件原告請求權是否罹於時效？(三)若本件原告得請求
    給付物價調整款，則原告可請求之金額為何？是否應扣除預
    付款24.71%？是否應扣除塔通部份？是否扣除間接成本含利
    管費用部分？茲分述如下：
  (一)原告請求調整工程款有無理由？
  1.被告固主張：合約價目表特定條款第3 條之約定，係指工程
    實作數量增作逾10% 之部分，由被告向國工局取得增作款，
    其中90 %由原告取得，並非原告得請求物價調整款之依據云
    云。惟合約價目表特定條款第3 條前段約定「除另有規定外
    ，完工後，凡實作數量如較契約『預估數量』增減達百分之
    十以上者，其逾百分之十部份，得以變更設計且（或）契約
    變更變更增減之」等語，固有合約價目表1 份在卷可憑（見
    本院卷第36頁），然衡諸系爭水電工程，係由被告全數轉由
    原告施作乙節以觀，若國工局依實際需要有增作工程數量之
    必要時，當係由被告再轉交原告實際施作，則原告本得依系
    爭契約第6 條第1 項「對於增減數量，雙方參照本合約所訂
    單價計算增減之…」之約定，向被告請求依實際數量計價，
    並無須再於合約價目表特定條款第3 條後段約定「甲乙雙方
    同意若甲方與原業主合約甲二項（水電、消防、空調部分）
    如有超過該項總價部分，按增加金額90％比例核計給乙方」
    之必要，已徵特定條款第3 條後段「按增加金額90％比例核
    計」之約定，應非僅限於被告所指實作數量增作逾10% 之部
    分，由被告向業主取得增作款，其中90 %由原告取得。其次
    ，參諸證人甲○○到庭證稱：合約價目表特定條款第3 條是
    伊替原告爭取的，因為依照被告與訴外人厚華工程有限公司
    （下稱厚華公司）原來之合約內容，厚華公司在機電部分之
    利潤僅5%，如施工時管理不善，很可能無法獲利，故原告法
    定代理人乙○○在拜訪被告法定代理人丙○○時，提及契約
    多的部分，即系爭水電工程之工程款多出總價的金額，希望
    被告多給利潤，伊就幫原告向被告爭取較厚華公司多5%，而
    增加為90% ，當時丙○○人亦同意（見本院卷二第119 頁）
    等語以觀，堪認只要被告向國工局領得之系爭水電工程款項
    已超過該項工程總價，則原告即得依合約價目表第3 條後段
    約定向被告請求其中超過工程總價90% 之金額，並不限於實
    作數量增作部分。是以，系爭水電工程之物價調整款，既屬
    被告自國工局所領得，超過系爭航廈工程契約關於系爭水電
    工程原約定總價之增額給付，原告自得依前開條款請求被告
    給付其中90% 。
  2.至被告固主張：依系爭契約第6 條第2 項記載：「不論中途
    工價、物價漲落，雙方不得要求增減價」等語，兩造間並無
    物調之適用，自不得請求物價調整款云云。然查，系爭契約
    第6 條係關於「工程變更」之相關約定，核與本件原告請求
    被告給付者，均屬系爭契約原有之系爭水電工程不同，並非
    追加或變更之工程，已徵系爭契約第6 條之約定難予適用於
    本件情形。再參諸同條第1 項明文約定「甲方（即原告）對
    於本工程有隨時變更計畫及增減工程數量權，乙方必須配合
    施作不得異議。對於增減數量，雙方參照本合約所訂單價計
    算增減之。但有新增工程項目時，得由雙方協議合理單價，
    惟新增項目含有合約既有單價，應以合約單價辦理（參考殊
    條款第3 條）」等語以觀，應認系爭契約第6 條第2 項之約
    定，係指兩造於工程變更之情形下所追加之工程數量，應以
    合約單價辦理，而不得要求增減價，非謂兩造間就系爭水電
    工程已約定排除物價調整款之適用。再者，證人即被告之法
    定代理人丙○○固到庭證稱：伊有向原告法定代理人乙○○
    提及系爭水電工程沒有物價調整款之適用，乙○○亦表同意
    等語（見本院卷第122 頁），然此為乙○○所否認，本院參
    諸丙○○既為被告之法定代理人，其所為證述難認無偏頗被
    告之虞，且依其自承：當時僅伊與乙○○在場（見本院卷第
    122 頁）等語以觀，尚難單憑丙○○之證詞，即為有利被告
    之認定。此外，再徵諸證人即曾任職於國登公司之甲○○到
    庭證稱：乙○○承諾可以承接系爭水電工程，伊即偕同乙○
    ○前往丙○○辦公室商談，雙方相談甚歡，談論內容包括保
    證金、工作項目及合約總金額。事後兩造談合約內容時，伊
    沒有介入合約細節，但伊在場時，並未談到物價調整款等語
    （見本院卷第118 頁），益見兩造於商談之初並未提及系爭
    水電工程排除依物價調整工程款。況系爭契約第6 條第2 項
    又係記載於「工程範圍」項下，益難認此項約定之真意，係
    不許原告就系爭水電工程請求物價調整款。
  3.綜上所述，原告依系爭契約之合約價目表第3 條後段約定，
    請求被告給付自國工局領得超過系爭水電工程總價之增額部
    分即物價調整款之90% ，自屬有據。
  (二)本件原告請求權是否罹於時效？
    被上訴人辯稱上訴人縱得為本件之請求，亦已罹於時效而消
    滅云云。然按「左列各款請求權，因二年間不行使而消滅：
    七、技師、承攬人之報酬及其墊款」、「消滅時效自請求權
    可行使時起算」，民法第127 條第7 款、第128 條前段分別
    定有明文。查，原告得依系爭契約之合約價目表第3 條後段
    約定，請求被告給付超過系爭水電工程總價之增額部分之90
    % ，已如前述，而系爭水電工程係於95年12月9 日為末期估
    驗，並於96年3 月16日為鋼筋材料及金屬製品價格變動調整
    工程款估驗等情，有工程估驗單2 份（見本院卷一第150 至
    157 頁）在卷足憑，堪認被告於末期工程款及價格變動調整
    工程款估驗後，始能確知其自國工局領得系爭水電工程之款
    項，是否超過系爭航廈工程契約中就此部分原約定之總價，
    則原告於96年3 月28日起訴請求被告給付超過系爭水電工程
    總價部分之90% ，自未罹於上開2 年短期時效，被告上開辯
    解，自不可採。
  (三)若本件原告得請求給付調整工程款，則原告可請求之金額為
    何？是否應扣除預付款24.71%？是否應扣除塔通部份？是否
    扣除間接成本含利管費用部分？
  1.查，原告依系爭契約之合約價目表第3 條後段約定所得請求
    者，既為被告因系爭水電工程自國工局所領得，超過系爭航
    廈工程契約就該工程原約定總價之增額給付即物價調整款之
    90% ，若謂原告未曾實際施作部分工程，亦得計入請求項目
    ，豈為事理之平，故應以原告實際施作之項目，為其請求給
    付之前提要件。是以，系爭塔通工程由被告收回自辦乙節，
    既為兩造所不爭執（見上開不爭執事項(一)），倘再參以被告
    自國工局領得之物價調整款，包含對系爭塔通工程之物價調
    整款在內，則原告於請求被告給付之際，自應將其未實際施
    作之系爭塔通工程部分予以扣除。故原告主張計算物價調整
    款時，不應扣除系爭塔通工程部分云云，核非可採。
  2.另被告辯稱：被告與國工局於核算物價調整款時，均有扣除
    24.71%之預付款，則原告比照被告與國工局間之約款，向被
    告請求物價調整款時，自應比照扣除云云。然查，本件原告
    請求被告給付之依據，為系爭契約之合約價目表第3 條後段
    約定，而非依被告與國工局間之系爭航廈工程契約約款，業
    如前述，自無比照國工局於計算物價調整款時，扣除24.71%
    預付款之理，故被告前揭所辯云云，核非可採。
  3.承前所述，計算被告就系爭水電工程所領得之增額給付即物
    價調整款時，應扣除原告未實際施作之系爭塔通工程，及依
    百分之10計算含利管部分在內之間接成本（見上開不爭執事
    項(八)），此外，不扣除24.71%之預付款。依此計算之結果，
    被告因系爭水電工程（除系爭塔通工程外）物價調整之結果
    ，自國工局領得之物價調整款係為1,7048,371元，為兩造所
    不爭執。是原告自得依系爭契約之合約價目表第3 條後段約
    定，請求原告給付按90% 計算之15,343,534元（計算式：1,
    7048,371元×90% ＝15,343,534元，元以下四捨五入），則
    原告請求被告給付15,000,000元，既末逾15,343,534元，洵
    屬有據。
五、綜上所述，原告請求被告給付15,000,000元之工程款及自起
    訴狀繕本送達翌日即96年4 月5 日起至清償日止按年息5%計
    算之利息為有理由，應予准許。兩造陳明願供擔保請准宣告
    或免假執行，經核均無不合，爰分別酌定相當擔保金額准許
    之。
六、本件事證已臻明確，兩造其餘攻擊防禦方法或舉證，經審酌
    後，認與判決結果不生影響，爰不逐一論列，併此敘明。
七、據上論結，原告之訴為有理由，依民事訴訟法第78條、第39
    0 條第2 項、第392 條第2 項，判決如主文。
中    華    民    國    98    年    9     月    15    日
                  民事第五庭  審判長法  官  李昭彥
                                    法  官  洪榮家
                                    法  官  李育信
以上正本係照原本作成。
如不服本判決，應於送達後20日內，向本院提出上訴狀並表明上
訴理由，如於本判決送達前提起上訴者，應於判決送達後10日內
補提上訴理由書（須附繕本）。
中    華    民    國    98    年    9     月    15    日
                                    書記官  林玉珊

司法院資訊處製作；財團法人民間司法改革基金會備份。
